【裁判字號】    94,訴,2502
【裁判日期】    950323
【裁判案由】    返還財產
【裁判全文】
臺灣臺中地方法院民事判決  94年度訴字第2502號
原      告  甲○○
訴訟代理人  黃翎芳律師
複代理人    陳姝樺律師
被      告  乙○○
訴訟代理人  甘龍強律師
當事人間返還財產事件，本院於95年3月9日言詞辯論終結，判
決如下：
    主    文
被告應返還原告新台幣壹佰肆拾玖萬及自民國九十四年十一月十
六日起至清償日止，按年利率百分之五計算之利息。
訴訟費用由被告負擔。
本判決於原告以新臺幣伍拾萬元為被告供擔保後，得假執行。但
被告如於假執行程序實施前，以新臺幣壹佰肆拾玖萬為原告預供
擔保，得免為假執行。
    事實及理由
壹、程序方面：
一、按訴狀送達後，原告不得將原訴變更或追加他訴。但經被告
    同意或請求之基礎事實同一者，不在此限，被告於訴之變更
    或追加無異議，而為本案言詞辯論者，視為同意變更或追加
    ，民事訴訟法第255條第1項第1款、第2款、第2項，分別定
    有明文。
二、查原告起訴原主張依借名契約或消極信託契約之終止返還請
    求權、不當得利請求權，請求被告給付原告新台幣（下同）
    149萬元及遲延利息，嗣變更並追加訴之聲明為：(一)先位聲
    明依消極信託或借名契約終止後，而類推適用民法第541條
    第1項規定及侵權行為損害賠償請求權，請求任擇一為原告
    先位聲明勝訴之判決；(二)備位聲明：請求依不當得利返還請
    求權請求被告給付如備位聲明所示。本院審酌原告將數個請
    求指定審理順序為先、備位之訴，請求基礎事實同一，另原
    告先位聲明追加侵權行為損害賠償請求權部分，被告對追加
    並無異議而為本案言詞辯論，依前揭法律規定，自應准許。
貳、實體方面：
一、原告方面：
  (一)原告與被告於民國（下同）89年6月結婚，現仍於婚姻關係
    存續當中。緣91年間原告欲投資股票，惟被告向原告表示命
    理師說原告之姓名不適合買賣股票，股票必須用被告之姓名
    買賣始能獲利，故而被告即自行開設慶豐銀行文心分行帳號
    00000000000000（下稱系爭慶豐銀行帳戶），及寶來證券股
    份有限公司台中文心分公司之帳號979J0000000（下稱系爭
    寶來證券帳戶）提供原告使用，被告並將上開存摺及印章交
    給原告，供原告自由管理使用該二帳戶。原告取得上開存摺
    後，於91年9月3日將自己所有之新台幣（下同）40萬元匯入
    系爭慶豐銀行之帳戶之中，並於92年1月8日開始買賣股票，
    於92年12月2日原告又匯96萬元入系爭慶豐銀行之帳戶中，
    以繼續買賣股票。迄94年7月13日止，系爭慶豐銀行帳戶內
    共有1,285,956元，該日原告原本欲匯出1,285,000元於房屋
    貸款銀行─台灣銀行水南分行以繳交貸款，惟慶豐銀行因交
    易金額超過100萬元，故通知帳戶名義人即被告，被告遂要
    求銀行凍結該筆匯出交易，該筆款項雖於存摺上有顯示電匯
    0000000元，惟事實上並未成功匯出。嗣原告因賣出股票而
    有約30萬元款項入系爭慶豐銀行帳戶，至此，系爭慶豐銀行
    帳戶內共有1,585,000元以上，而此全遭被告領走，並隨即
    將該帳戶銷戶，至此被告共領走1,585,000元以上之金額。
  (二)因被告於94年6、7月間持刀傷害及毆打原告，原告於94年8
    月9日向  鈞院聲請核發通常保護令，未料被告竟將系爭帳
    戶內之金錢全數領走，占為己有拒不返還，經原告與被告多
    次交涉無果，原告謹依法提起訴訟，先位請求依消極信託或
    借名契約終止返還請求權、侵權行為損害賠償請求權，請求
    鈞院任擇一有理由者為原告先位勝訴判決，備位請求依不當
    得利返還請求權請求被告返還如訴之聲明所示。
  (三)按「當事人約定，一方以他方名義存款於金融機構，名義人
    僅單純出借名義，對存款無管理、處分之權，存單、印章、
    存摺均由借用人持有，借用人並得自由提、存款之消極信託
    契約，借用人之提款行為乃權利之行使，無侵害名義人權利
    可言。」最高法院八十八年台上字第一七二五號判決可供參
    照。本件，被告提供以其名義申請之系爭慶豐銀行帳戶、系
    爭寶來證券帳戶供原告使用，帳戶內之金錢全部皆由原告匯
    入，也由原告自由買賣股票，被告對系爭帳戶之金錢無管理
    、處分之權，帳戶之印章、存摺也均由原告持有，故原告與
    被告間所成立者為一消極信託契約，已足認定。原告已向被
    告為終止消極信託契約之意思表示，並委請律師發函，嗣又
    自行發函終止契約請求返還，今原告再以本起訴狀繕本之送
    達，為終止之意思表示。終止契約後，被告即應將系爭帳戶
    內之金錢返還原告，被告於94年8月領走至少1,585,000元，
    由於被告向銀行申請銷戶，原告目前已無法持該存摺為補登
    之記錄，故被告應返還原告之金額應有1,585,000元以上，
    今原告僅就其中之149萬訴請被告返還。
  (四)原告當時因被告表示要用被告名義買賣股票始能獲利，故原
    告才以被告名義之帳戶買賣股票，當時兩造即約定帳戶內之
    金錢為原告所有，且該帳戶內之金錢全數為原告匯入，帳戶
    之存摺、印章由原告保管，且由原告自由管理、使用、收益
    ，被告僅為該帳戶之名義人而已，二造間成立一借名契約無
    疑。倘  鈞院認兩造間消極信託契約不能成立，被告將以其
    名義申辦之系爭慶豐銀行帳戶、系爭寶來證券帳戶提供原告
    使用，二造間亦成立借名契約，原告已委請律師發函被告，
    請求返還，嗣原告本人又再度發函請求返還，今原告再以本
    起訴狀終止借名契約，契約終止後，類推適用民法第541條
    第1項規定，被告應將帳戶內之金額返還原告。
  (五)又兩造間既係借名契約，系爭慶豐銀行帳戶內之款項為原告
    所有，被告擅將款項侵占入己，是屬故意侵害原告之財產權
    ，致原告受有損害，原告所受損害金額與遭被告提領之金額
    相同，被告之行為與原告所受之損害間有因果關係，原告併
    依民法第184條侵權行為請求被告賠償，原告僅就其中所受
    損害於149萬元之部分，請求被告149萬元及自起訴狀繕本送
    達之翌日起至清償日止，按年利率百分之五計算之利息。縱
    使如被告所言為共同投資，其約定之真意，係以投資所得歸
    二人共有，如婚姻關係消滅時，再行決算，且決算係就夫妻
    全部婚後財產為決算（假設語氣），被告於婚姻未消滅時，
    或未分割之前，即將系爭帳戶之金錢全數領走，亦屬無理由
    。原告依侵權行為民法第184條之規定，原告亦得請求被告
    返還。
  (六)退步言，倘  鈞院認為不成立消極信託契約或借名契約，則
    原告於91年9月3日匯入40萬元，於92年12月2日之匯入96 萬
    元，被告亦無法律上原因受有136萬元之利益，故依不當得
    利，備位請求被告返還原告136萬元及利息。
  (七)對被告抗辯之陳述：
  (1)被告抗辯就系爭銀行帳戶使用之印章，被告亦使用於其他帳
    戶（郵局存摺等）云云，被告自應就該印章亦使用於其他帳
    戶，且頻繁使用印章之事實負舉證責任。
  (2)被告於94年7月31日以後領走系爭慶豐銀行帳戶內之1,585,
    000以上之金錢，被告因無法拿到該印章存摺，所以才以帳
    戶名義人本人身份向銀行領錢，足證系爭慶豐銀行之印章存
    摺，皆由原告保管、持有。
  (3)按「夫妻財產制契約之訂立、變更或廢止，應以書面為之。
    」民法第1007條定有明文。依此，夫妻對於夫妻財產制若欲
    選擇約定財產制（包括共同財產制、分別財產制），則必須
    以書面為之，若未以契約訂立，依民法1005條，以法定財產
    制，為其夫妻財產制。又按「夫或妻之財產分為婚前財產與
    婚後財產，由夫妻各自所有。」、「夫或妻各自管理、使用
    、收益及處分其財產。」民法第1017、1018條定有明文。因
     此於法定財產制之下，夫妻對於其財產各享有其所有權，
     也各自管理、使用。本件，二造間並未以書面約定夫妻財
     產制，故應以法定財產制為其夫妻財產制。依上所述夫妻
     對其財產各享有其所有權，也各自管理、使用，並不會因
     為原告將其所有之金錢存入以被告名義開戶之銀行帳戶，
     就使得該筆款項成為夫妻共同財產。被告之主張應無理由
     。
  (4)被告似又主張原告是將金錢贈與被告。惟，被告若主張贈與
    ，自應就該事實負舉證責任。
  (5)被告主張兩造間無系爭銀行帳戶之存款被告不得處分之約定
    ，則被告之處分該銀行帳戶存款，非無法律上原因云云。惟
    ，二造間所存者為消極信託契約或借名契約，自然是約定就
    系爭帳戶之存款專由原告管理、使用、收益、處分，被告不
    得處分。被告主張其處分該銀行帳戶存款非無法律上原因，
    被告應就此原因事實負舉證責任。又被告抗辯該存款不論為
    原告或被告所有，均屬婚後財產，…因此被告處分該帳戶存
    款，不可能造成原告受損害而被告受利益之情形云云。惟，
    被告所舉民法第1030條之4、1030條之1、1030條之3規定，
    僅是剩餘財產分配如何計算、以何時為準之規定而已，並非
    夫妻之一方擅自取走財產，都不會造成他方之損害。
  (6)被告主張其負擔家用，原告否認之。事實上，婚後家庭費用
    幾乎全數由原告支付，說明如下：
    兩造於89年6月17日結婚，婚後向陳立平租屋居住，每月
      房租18000元，皆由原告負擔，嗣再向楊惠如租屋居住，
      房租18000元，亦由原告負擔，此外所購買之冰箱亦由原
      告支付，此有郵政國內匯款執據影本五紙及宏佳電業行估
      價單影本一紙為憑，其他月份房租單據及日常生活開支，
      因時間已久部分單據原告有所散失，也有部分開支當時未
      索取憑證。
    91年8月至94年1月間向許淑芬租屋居住（租賃契約之期限
      雖載為91年月至92年7月，惟期滿後仍續租，未另定租約
      ），期間之房租、管理費、有線電視費用均由原告支出，
      此有房屋租賃契約書、郵政跨行匯款申請書、管理委員會
      收費單、第七商業銀行匯款回條、台灣土地銀行存摺類存
      款憑條、群健有線電視收據為證。其他月份之單據，因時
      間已久，有所散失，部分開支則當時未索取憑證，然由現
      存之上開契約書、單據即可證明，租賃契約由原告簽立，
      房租、管理費、有線電視費用等等日常生活開支，確實是
      由原告支付，並非被告所主張之家用由被告負擔。
    被告於94年6月至7月間毆打原告，原告向  鈞院聲請保護
      令，嗣經鈞院核發保護令，於聲請保護令之期間，原告避
      居於外，然而被告擔心原告居住在外不願繳交保姆費、管
      理費及社區主委賴老師代墊之費用，便用手機傳簡訊給原
      告，要求原告繳費。由此簡訊即可證明，平日此些費用都
      是原告支出，因為，如果此些費用平日都是被告支出，被
      告根本不須再傳簡訊要求原告繳費。
    被告另主張互助會、基金、美東旅遊情事，亦不實在，美
      東旅遊是原告支出，此部分請求傳喚雄獅旅行社中壢分公
      司鄭旭芬小姐出庭作證。另，家庭生活花費，除上述房租
      費、管理費外，次子保母費、長子幼稚園學雜費、旅遊（
      北海道、普吉島、金門）花費、每年各種稅金、林新醫院
      月子中心費用三十日達七萬元、房屋裝潢費等等費用皆由
      原告支出，實在不勝計數，若非被告於訴訟中提出，原告
      實無意一一細數。
  (7)被告主張系爭帳戶為夫妻共同財產、共同投資之無名契約、
    由被告負擔家用之共同投資契約，並非事實，亦未經被告舉
    證。
  (8)系爭銀行帳戶之印章、存摺平日皆存放在原告之學校辦公室
    ，由原告保管，並非如被告所言放置於家中，二人共同持有
    。此由被告將錢領走時並非以系爭慶豐銀行帳戶之原印章、
    存摺為之，即可證明被告未持有該印章存摺。亦即若印章、
    存摺放置家中，被告逕持之領錢即可，何須向銀行申報遺失
    及補發印章存摺，再將錢領走？可見被告所言，並不實在。
    被告雖提出其郵政存簿儲金簿及第一商業銀行活期儲蓄存款
    存摺影本各一紙，惟被告所提之第一商業銀行活期儲蓄存款
    存摺影本上，未見有印章蓋於上；另郵政存簿儲金簿部分，
    被告持郵局之提款卡即可存款、提款，並不需以持印章、存
    摺之方式為提、存款行為，故均無法證明被告持有系爭銀行
    之印章，亦難認其主張為真實。
  (9)被告僅是系爭帳戶名義人，原告將自己之金錢匯入系爭帳戶
    ，並將系爭帳戶之印章、存摺保管於學校辦公室，且由原告
    自行下單操作股票。未料被告無端懷疑原告結交女友，而向
    系爭銀行申報存摺、印章遺失要求補發，並將錢提領一空，
    造成原告莫大損害，被告之行為始可稱之違背誠信。原告依
    法主張消極信託、借名契約終止後之返還請求權及不當得利
    之返還請求權，並未違背誠信原則。
  (八)聲明：(1)先位聲明：如主文第1項所示；願供擔保請准宣告
    假執行。(2)備位聲明：被告應給付原告新台幣136萬元及自
    起訴狀繕本送達之翌日起至清償日止，按年利率百分之五計
    算之利息；願供擔保請准宣告假執行。
二、被告方面：
  (一)按所謂消極信託，以委託人與受託人約定受託人就信託物並
    無管理處分權限者，方為相當；而所謂存款借名契約，亦以
    當事人約定，一方以他方名義存款於金融機關，名義人僅單
    純出借名義，對存款無管理、處分之權，存單、印章、存摺
    均由借用人持有，借用人並得自由提、存款，為其成立要件
    ，最高法院88年度台上字第1725號判決，揭示甚為明確。
  (二)本件兩造為夫妻，91年8月30日開立系爭銀行帳戶時，夫妻
    感情和睦，兩造豈有約定被告僅出借名義，而就該帳戶存款
    無管理、處分權之理？至於存摺、印章均放置家中，二人共
    同持有，迨94年6月被告發現原告結交女友，兩造有所爭吵
    ，原告一方面對被告套話錄音，用以聲請保護令，另方面就
    財產暗中處理，其於94年7月13日持系爭銀行帳戶存摺與被
    告之印章，欲將系爭帳戶存款領走，因有違定規定而未能如
    願。本件系爭帳戶，即慶豐銀行文心分行00000000000000被
    告名義之帳戶，其使用之印鑑章，被告其他帳戶即第一商業
    銀行中港分行000-00-000000號帳戶、中壢郵局000000-0號
    帳戶，亦使用同一印章為印鑑章，此種情形，被告自不可能
    將該印章交由原告保管，原告主張被告將其印章交由原告保
    管云云，顯然不實。
  (三)原告所主張兩造間存有消極信託契約或存款借名契約，並非
    實在，則原告以其已經終止該消極信託契約或借名契約，而
    請求被告返還系爭銀行帳戶之金錢，自非正當，應不待言。
    按夫妻之一方，以其所有金錢存入他方之銀行帳戶，依情理
    ，無非為夫妻雙方約定一方將該銀行帳戶之金錢贈與他方，
    或雙方均以之為夫妻共同財產，俟夫妻關係消滅時，再行結
    算。本件情形，既非前者，自屬後者，因此，原告不得片面
    終止約定，而請求被告交付該帳戶之金錢，應不待言。
  (四)按兩造間並無系爭銀行帳戶之存款被告不得為處分之約定，
    有如上述，則被告之處分該銀行帳戶存款，即非無法律上原
    因，原告主張依不當得利法律關係，請求被告返還該存款，
    自非有據。何況該存款不論為該原告或被告所有，均屬婚後
    財產，而被告已經起訴請求離婚，依民法第1030條之4第1項
    規定，夫妻現存之婚後財產，其價值計算以法定財產制消滅
    時為準，但夫妻因判決而離婚者，以起訴時為準，又依民法
    第1030條之1第1項與第1030條之3第1項規定，系爭銀行帳戶
    存款於兩造法定財產制關係消滅時，均應列入剩餘財產分配
    之範圍，因此，被告處分該帳戶存款，不可能造成原告受損
    害而被告受利益之情形，是原告不得依不當得利法律關係，
    而請求被告返還該存款，應不待言
  (五)本件兩造就讀大學時相識進而交往，原告大學畢業未考上研
    究所而入伍服役，被告則考上研究所，取得碩士學位後就業
    。原告退伍後，進補習班準備考研究所，此期間，原告即居
    住被告承租之房子，生活費大抵由被告負擔。嗣後原告考上
    交大研究所，則居住被告新竹家中，被告於其生活費亦多所
    支助。迨兩造結婚後，家庭生活費用亦大多由被告支付；原
    告之收入除支付房租外，大抵用來投資。此外，兩造結婚前
    ，被告曾以原告之銀行帳戶購買海外基金，最後基金贖回，
    其金額即由原告取去；又婚前被告委由原告之母參加互助會
    ，雖然各期會款均由被告給付，但最後標取會金，卻由原告
    取得，而未交付被告。兩造婚後，不僅日常生活費用大都由
    被告支付，其他大筆支出，亦由被告支付，例如民國90年，
    兩造相偕前往美東旅遊，花費20餘萬元，亦由被告支付。依
    上述情形，則兩造夫妻使用對方帳戶進行投資理財，並非對
    方（帳戶名義人）不得取得該帳戶金錢，甚為明確，因此，
    此種使用對方帳戶投資理財，絕非信託或借名契約，而為夫
    妻婚姻生活中，共同投資之無名契約。其約定之真意，係以
    投資所得歸二人共有，如婚姻關係消滅時，再行決算，且決
    算係就夫妻全部婚後財產為決算。如此，始合情理而符當事
    人真意。原告主張為信託或借名契約，有違情理不符雙方真
    意，自非可採。
  (六)本件兩造之間，就系爭銀行帳戶，並無原告所主張之消極信
    託或借名契約存在，原告亦無從舉證證明兩造間有訂立該項
    契約之意思表示合致，因此，原告主張終止該項契約，而請
    求返還系爭帳戶存款，自屬無據。
  (七)被告就系爭銀行帳戶，未曾有提領款之行為，並不表示兩造
    先前約定該帳戶完全由原告管理使用，被告不得管理使用。
    因此，原告以該帳戶開戶後，均由原告管理，被告未曾辦理
    提款卡，未曾管理使用該帳戶，即據以主張兩造在開立帳戶
    之初，即有該帳戶由原告管理使用，被告不得管理使用之約
    定云云，自非可採。參照最高法院17年上字第917號判例及
    上揭判決意旨，則上開被告就系爭帳戶管理使用之事實，不
    得據以認定兩造間有該帳戶由原告管理使用，被告不得管理
    使用之約定，自甚明確。
  (八)按夫或妻之財產分為婚前財產與婚後財產，由夫妻各自所有
    ，固為民法第1077條第1項前段明文所規定，但同條項後段
    規定：「不能證明為夫或妻所有之財產，推定為夫妻共有」
    ，因此，法定夫妻財產制，雖然原則上由夫妻各自所有其財
    產，但並不排除夫妻共有財產之存在。原告主張依民法第
    1017條、1078條規定，夫妻對其財產各享有所有權，且各自
    管理使用，不可能因原告將其所有之金錢存入被告名義開戶
    之銀行帳戶，即使該筆款項成為夫妻共有財產云云，雖然言
    之有理，然而，在法定財產制下，既不排除夫妻共有財產之
    存在，則夫將其金錢存入妻所有銀行帳戶內，自不能排除夫
    妻雙方係以該款項為夫妻共有之可能。
  (九)被告於94年6月發覺原告結交女友後，雙方感情決裂，原告
    於94年7月13日自行辦理系爭銀行帳戶之提領，因不符規定
    ，未能得逞，被告經銀行通知而得知此事，深恐原告於無法
    提領帳戶存款之情形下，任意以該帳戶存款購買不良股票，
    造成損失，因此，將該帳戶存款提領，以避免因原告恣意作
    為造成損害，被告之所為，乃正當合理，應不待言。
  (十)相較之下，原告在兩造婚姻破裂，婚姻關係尚未消滅時，枉
    顧婚姻生活中，家庭生活費用大都由被告支付，而原告所得
    大都用以投資之情形，要求被告將其利用被告帳戶投資之金
    額，全數交還原告，此種情形，縱使原告所主張之信託、借
    名或不當得利法律關係為可採，其請求仍屬違背誠信原則，
    為法所不許，甚為明顯。
  (十一)被告先前陳明「迨兩造結婚後，家庭生活費用亦大多由被告
    支付；原告之收入除支付房租外，大抵用來投資。」，並非
    主張全部家庭生活費用均由被告交付。原告主張婚後家庭費
    用幾乎全數由原告支付云云，則顯然不實。按兩造家庭之水
    、電、瓦斯、電話（包含行動電話）、有線電視、房屋裝潢
    、大樓管理費、買菜、孩子上才藝課、看病等費用，大抵由
    被告支付，甚至原告之信用卡帳，亦偶由被告支付，上情有
    相關之收據可證，原告上開主張為不可採，甚為明顯。至於
    孩子之保母費，一向由原告之母負擔，因此，原告離家出走
    時，被告以簡訊提醒原告支付，至於管理費如一向均由原告
    支付，被告即無必要以簡訊通知原告支付，正因為過去大都
    由被告支付，如今二人鬧翻，被告不願支付，才會以簡訊要
    求原告支付。紗門裝修費用之情形亦相同。因此，原告據該
    簡訊而主張該等費用一向由其負擔云云，自非可採。
  (十二)被告就本件系爭銀行帳戶之印鑑章，另使用於其他金融機構
    ，除先前所陳之中壢郵局與第一商業銀行中港分行外，另有
    被告於民國83年在東海大學唸研究所時，在校內之中國國際
    商業銀行開立帳戶，亦使用該印章為印鑑，因該帳戶於93年
    結清，被告無從提出該存摺。原告既否認被告在上開金融機
    構之帳戶使用本件系爭銀行帳戶相同之印鑑章，請鈞院向各
    該金融機構函調開戶之印鑑資料，以資證實。原告在兩造夫
    妻感情破裂後，將系爭銀行戶摺與印鑑章取走，原告竟以被
    告當時未持有該存摺及印鑑章，而主張被告所陳該存摺及印
    鑑章平日放置家中之情不實，原告此一主張為不可採，實不
    待言。
  (十三)被告於94年11月23日對原告提起離婚訴訟，依民法第1030條
    之1第1項、第1030條之4第1項規定，被告對原告有賸餘財產
    差額請求權，倘鈞院認被告應如原告之請求返還系爭存款，
    被告主張以上開剩餘財產差額債權抵銷。
  (十四)聲明：(1)原告之訴及假執行之聲請均駁回；(2)如受不利之判
    決願供擔保請准宣告免假執行。
三、兩造經本院試行整理並簡化爭點，其結果如下：
  (一)兩造不爭執之事項
    (1)系爭被告名義慶豐銀行000-00-000000-0-00帳號帳戶是被
      告所設立。
    (2)系爭帳戶是供原告購買股票資金往來的交易帳戶，帳戶內
      的存入款項均由原告所存入，支出款項均係由原告購買股
      票所支出之款項，系爭帳戶沒有做其他用途。
    (3)被告從來沒有使用過系爭帳戶。
    (4)兩造尚在離婚訴訟中，法定財產制關係尚未消滅。
  (二)兩造爭執之事項
    (1)系爭帳戶是否係兩造約定的基於借名契約或消極信託契約
      所設立？
    (2)印章與存摺是否均由原告保管？
    (3)系爭帳戶的金錢依兩造約定真意是否為共有？
    (4)原告提款是否構成侵權行為？
    (5)原告請求返還是否違背誠信原則？
    (6)被告提款是否構成不當得利？
    (7)被告主張以被告剩餘財產分配請求權主張抵銷有無理由？
四、本院得心證之理由：
  (一)兩造為夫妻，被告名義慶豐銀行000-00-000000-0-00帳號帳
    戶為被告所設立，並供原告購買股票資金往來的交易帳戶，
    帳戶內的存入款項均由原告所存入，支出款項均係由原告購
    買股票所支出之款項，系爭帳戶並未做其他用途，而被告亦
    從來沒有使用過系爭帳戶；又被告於94年8月1日從系爭帳戶
    提領1,620,254元而結清系爭帳戶等情，業為兩造所不爭，
    並有慶豐銀行文心分行函覆本院之系爭帳戶歷史交易明細表
    一份在卷足憑，故應堪認定。
  (二)按「信託契約」乃委託人為自己或第三人之利益，以一定財
    產為信託財產，移轉於受託人，由受託人管理或處分，以達
    成一定經濟上或社會上之目的之行為，受託人不僅就信託財
    產承受權利人之名義，且須就信託財產依信託契約所定內容
    為積極之管理或處分。倘委託人僅以其財產在名義上移轉於
    受託人，受託人自始不負管理或處分之義務，凡財產之管理
    、使用、或處分悉由委託人自行辦理時，為消極信託，除有
    確實之正當原因外，通常多屬通謀而為之虛偽意思表示，極
    易助長脫法行為之形成，法院殊難認其行為之合法性。又按
    借名契約，係謂當事人間約定，一方（借名者）經他方（出
    名者）同意，而就屬於一方現在或將來之財產，以他方之名
    義，登記為所有人或其他權利人之無名契約，故當事人約定
    ，一方以他方名義存款於金融機構，名義人僅單純出借名義
    ，對存款無管理、處分之權，借用人並得自由提、存款時，
    即為借名契約。又按借名契約之意思表示，並不以書面或特
    定要式為必要，當事人間有默示之意思表示合致，亦可成立
    借名契約。
  (三)本件被告開立系爭帳戶提供原告買賣股票交割存入轉出資金
    使用，被告從未使用系爭帳戶等情，已如前述，本院審之兩
    造為夫妻關係，並審酌：(1)被告提供其名義之帳戶供原告使
    用；(2)原告雖將買賣股票之資金存入被告名義之系爭帳戶，
    然仍保有系爭帳戶內存款之管理及處分權限；(3)系爭帳戶自
    91年8月30日迄今94年7月止長達近三年之資金交易，均屬原
    告所為，被告從未使用系爭帳戶，足認原告與被告間就系爭
    帳戶應有借名契約之意思合致甚明。
  (四)被告雖抗辯系爭帳戶印章、存摺均由被告保管，且兩造係基
    夫妻婚姻生活中，共同投資之無名契約。其約定之真意，係
    以投資所得歸二人共有，如婚姻關係消滅時，再行決算，且
    決算係就夫妻全部婚後財產為決算云云。惟查：
  (1)原告主張被告於94年8月1日提領系爭帳戶存款1,620,254元
    而結清系爭帳戶時，並未使用原印章、存摺等情，而被告於
    95年2月20日書狀中亦坦承原告趁兩造感情破裂後，將系爭
    帳戶存摺、印鑑取走等情，足見原告前揭主張應堪採信，從
    而被告主張系爭帳戶印章、存摺均由被告保管即有可疑。
  (2)況系爭帳戶向來均由原告使用，被告從未使用一節既為兩造
    所不爭，則系爭帳戶印章、存摺無論何人保管，均已無礙於
    上開事實之審認。本院復衡之兩造為夫妻，於兩造感情交惡
    前，印章、存摺不論由何人保管，另一方仍容易取得，故於
    經驗法則上尚難以印章、存摺之保管人來推認系爭帳戶之管
    理處分權人，而應以系爭帳戶實際使用情形來認定系爭帳戶
    管理、處分權人。從而兩造就印章、存摺究竟由何人保管之
    爭執，本院認於本案兩造為夫妻關係之情形下，並非重要，
    從而兩造就此一事實之爭執，即無審認之必要。
  (3)被告雖主張系爭帳戶乃屬兩造共同投資之帳戶，並由被告已
    日常生活費用支出作為出資云云，然系爭帳戶若屬兩造共同
    投資，被告豈會未支付任何資金，而完全由原告出資，並由
    原告從事股票交易買賣？上述情形顯有違共同投資契約之常
    情。
  (4)被告雖主張兩造婚前被告曾使用原告名義之帳戶從事海外基
    金之投資，而兩造結婚後，家庭生活費用大多由被告支付，
    其他大筆支出，亦由被告支付，例如90年，兩造相偕前往美
    東旅遊，花費20餘萬元，亦由被告支付，而原告之收入除支
    付房租外，大抵用來投資云云，惟被告主張上開事實，已為
    原告所否認，而被告又未能舉證以實其說，況被告前述情形
    縱屬真實，亦屬兩造婚前、婚後有關家庭生活費用之支出方
    式，於經驗法則上，上開家庭生活費用支出明細固可能成為
    兩造於法定財產關係消滅時計算剩餘財產分配之判斷內容，
    然而尚無法用以判斷具體之系爭帳戶即係由兩造約定共同投
    資使用。
  (5)按不能證明為夫或妻所有之財產，推定為夫妻共有，民法第
    1077條第1項後段雖定有明文，然上開規定係在規範夫妻不
    能證明自己所有之財產時，才於法律上推定為夫妻共有，若
    能證明夫或妻所有之財產，即無前揭法律上推定之可能。本
    件原告既主張系爭帳戶內之存款為其所有，並證明之，則即
    無前述民法第1077條第1項後段之適用。綜上所述，被告前
    揭抗辯，實不足採信。
  (五)本件原告主張借用被告系爭帳戶名義，將其所有金錢匯入系
    爭帳戶，用以從事股票交易，因被告將系爭帳戶存款提領結
    清，故主張終止借名契約而請求被告返還款項，此乃正當權
    利之行使，尚難認有何違背誠信原則，被告抗辯原告本件請
    求有違誠信原則，顯有誤會。
  (六)綜上所述，本件兩造間就系爭帳戶之使用，應屬原告向被告
    借用名義之契約，而借名契約雖屬無名契約，然屬借用人委
    任出借人提供其名義，並受任處理名義人所應辦理之相關事
    務（例如：開立帳戶）等給付之契約類型，故自應類推適用
    有關民法委任契約之規定。本件兩造間就系爭帳戶之使用有
    借名契約存在，而被告因此借名法律關係而名義上持有系爭
    帳戶內之存款，從而原告以起訴狀繕本送達作為終止借名契
    約之意思表示，並類推適用民法第541條第l項規定請求被告
    返還系爭帳戶內部分存款149萬元及自起訴狀繕本送達之翌
    日即94年11月16日起至清償日止，按年利率百分之五計算之
    遲延利息即有理由，應予准許。
  (七)被告雖另主張其於另案對原告提起離婚訴訟並請求離婚後之
    剩餘財產分配，故主張將本件被告應返還之存款與被告對原
    告之剩餘財產分配請求抵銷云云。按法定財產制關係消滅時
    ，夫或妻現存之婚後財產，扣除婚姻關係存續中所負債務後
    ，如有剩餘，其雙方剩餘財產之差額，應平均分配，民法第
    1030條之1第1項雖定有明文，然上開剩餘財產分配請求必須
    於夫妻法定財產關係消滅時始能發生，本件兩造離婚訴訟尚
    在審理中並未確定，已為兩造所陳明，則被告上開剩餘財產
    分配請求權仍未發生，從而被告前揭抵銷之抗辯，即無理由
    ，不應准許。
五、本件原告先位請求既經本院審認基於借名契約之終止而得類
    推適用民法第541條第1項請求被告返還系爭帳戶內之149萬
    元存款及遲延利息，則其先位請求所另主張：(1)消極信託法
    律關係：此乃屬兩造就系爭帳戶之約定之法律適用之爭議，
    並非獨立之請求，本院自毋庸再獨立敘述准駁；(2)侵權行為
    損害賠償請求：因原告已表明先位請求之數個請求權，由本
    院任擇一有理由者為先位聲明勝訴之判決即可，則原告之先
    位請求已有理由，故本院就原告侵權行為損害賠償之請求，
    自毋庸再予審酌。另原告之備位請求，已因原告先位請求已
    有理由，本院亦無再行審理之必要。又本件事證已臻明確，
    兩造其餘主張或陳述均已無礙於本院前揭審認，本院自毋庸
    逐一論駁，均附此敘明。
六、假執行之宣告：兩造均陳明願供擔保，聲請宣告假執行或免
    假執行，經核均無不合，爰分別酌定相當擔保金額准許之。
七、結論：原告之訴為有理由，依民事訴訟法第78條、第390條
    第2項、第392條第2項，判決如主文。
中    華    民    國    95    年    3    月    23    日
                  民事第三庭    法  官  陳毓秀
正本係照原本作成。
如對本判決上訴，須於判決送達後20日內向本院提出上訴狀。
中    華    民    國    95    年    3    月    23    日
                                書記官  吳美鳳


司法院資訊處製作；財團法人民間司法改革基金會備份。
